【裁判字號】    89,台上,5241
【裁判日期】    890831
【裁判案由】    業務上過失致人於死
【裁判全文】
最高法院刑事判決                              八十九年度台上字第五二四一號
    上訴人  台灣高等法院檢察署檢察官
    被  告  甲○○
右上訴人因被告業務上過失致人於死案件，不服台灣高等法院中華民國八十九年六月
九日第二審更審判決（八十九年度上更(二)字第二四○號，起訴案號：台灣板橋地方法
院檢察署七十九年度偵字第三九六四號），提起上訴，本院判決如左：
    主  文
上訴駁回。
    理  由
按刑事訴訟法第三百七十七條規定，上訴於第三審法院，非以判決違背法令為理由，
不得為之。是提起第三審上訴，應以原判決違背法令為理由，係屬法定要件。如果上
訴理由狀並未依據卷內訴訟資料，具體指摘原判決不適用何種法則或如何適用不當，
或所指摘原判決違法情事，顯與法律規定得為第三審上訴理由之違法情形，不相適合
時，均應認其上訴為違背法律上之程式，予以駁回。本件上訴意旨略稱：(一)行政院衛
生署醫事審議委員會民國八十年十一月十四日八○○八三號鑑定書，係指被告未對病
人施行身體檢查，如理學檢查，以致於沒能發現病人已併發急性心肺循環衰竭，給予
適當處置，不無疏失。原審就被告「沒能發現病人已併發急性心肺循環衰竭，給予適
當處置，不無疏失」部分，並未進一步調查，僅以「被告縱未對死者施以身體檢查，
亦難認與死者之死亡結果有相當因果關係」，為論斷之依據，自有應於審判期日調查
之證據而未予調查之違背法令情事。(二)行政院衛生署醫事審議委員會八十三年十一月
十日函附八三○六一號鑑定書，係指「有極高度之死亡可能性」，惟並不表示本件死
者若經適時之治療，仍必然會發生死亡之結果，此由行政院衛生署八十二年四月十九
日衛署醫字第八二一○五○四號函所稱「至於是否能避免因急性心肺循環衰竭致死，
則視個案而定」等語自明。乃原審竟認「被告縱未對死者施以身體檢查，亦難認與死
者之死亡結果有相當因果關係」，亦有採證未依卷證資料，判決所載理由與卷證資料
矛盾之違法云云。
惟查：原判決以公訴意旨略稱：被告甲○○為台北縣中和市○○街六十五號天恩內科
、小兒科診所醫師，為從事醫療業務之人，七十九年四月九日上午十時許，在該診所
為周鳳山之女周昭瑞診治嘔吐、腹痛症狀，經開立處方口服治酸劑、消化酵素，並注
射止吐劑後，因情況未見改善，同日晚間七時三十分許，周昭瑞復至所求診，被告本
應注意周昭瑞病情未見改善，應施以身體健康檢查，以發現是否為其他病症，而依當
時情形又非不能注意，竟疏未注意，僅為周昭瑞注射點滴及複方多種維他命Ｂ、ＣＯ
ＭＰＬＥＸ零點五西西抗生素ＣＥＮＴＡＭＹＣＩＮ零點八西西肌肉注射。迄於同日
晚間九時三十分許，周昭瑞病情惡化，嘔吐、嘴唇變色、呼吸困難、大小便失禁，經
轉診至佑林醫院及台北三軍總醫院急救，因重度瀰漫性心肌炎引起急性心肺衰竭，於
同日晚間十一時許不治死亡。因認被告涉有刑法第二百七十六條第二項之業務過失致
死罪之罪嫌云云。原審綜核全案卷證資料認定及說明死者周昭瑞之屍體，經解剖鑑定
結果，係因生前罹患重度瀰漫性心肌炎引起心肺循環衰竭致死，綜觀其病程，應以急
性病毒感染，引發急性心肌炎及胰臟水腫之可能性最高。而病毒性心肌炎診斷困難，
非一般醫師所能勝任，於醫學中心亦未必能作成正確之判斷，被告未能作成診斷，不
能認有過失，業經行政院衛生署醫事審議委員會鑑定屬實，乃認被告之犯罪不足證明
，因而維持第一審諭知被告無罪之判決，駁回檢察官在第二審之上訴，已詳細說明其
採證認事之理由，所為論斷，亦俱有卷內資料可資覆按，從形式上觀察，並無違背法
令之情形。上訴意旨對原審之論斷，究係違背如何之經驗法則或論理法則，亦未依據
卷內資料，為具體之指摘。而按刑法第二百七十六條第二項之業務上過失致人於死罪
，以行為人有過失，且其過失行為與被害人死亡結果之發生間，具有相當之因果關係
始可。本件行政院衛生署醫事審議委員會八十年十一月十四日八○○八三號鑑定書雖
稱：「被告始終沒有對病人施行身體檢查，如理學檢查，以致於沒能發現病人已併發
急性心肺循環衰竭，給予適當的處置，不無疏失之處」云云，但同署八十二年四月十
九日衛署醫字第八二一○五○四號函又稱：「病患罹患重度瀰漫性心肌炎，如果沒有
併發急性心肺循環衰竭，單憑正規的身體檢查，甚難發現作成診斷，如果有併發急性
心肺循環衰竭，正規的身體檢查可發現診斷急性心肺循環衰竭，立即轉院治療，至於
是否能避免心肺循環衰竭致死，則視個案而定。一般而言，病毒性重度瀰漫性心肌炎
併發急性心肺循環衰竭時，病情重篤，即使立即轉院醫治，死亡率仍然極高」（第一
審卷第九十二頁反面）。八十三年十一月十日衛署醫字第八三○七○七四九號函附送
之鑑定書亦稱：「瀰漫性心肌炎本身死亡率極高，倘在（再）經轉診也未必一定會救
活」（同前卷第二二二頁反面）等語。原審據此說明「由上述醫事鑑定意見所示，死
者周昭瑞係因罹患重度瀰漫性心肌炎而引發急性心肺衰竭致死，而患者一旦罹此症狀
，本身即有極高度之死亡可能性，以現代醫學技術設施，醫師縱然得及時予以醫治，
亦未必能阻止其死亡結果之發生，故被告甲○○縱使未對死者施以身體檢查，亦難認
與死者死亡結果之發生有所謂之相當因果關係」（原判決第五頁第十二行至第十六行
），已明示被告縱有未予周昭瑞施以身體檢查，致未發現周昭瑞之有「急性心肺衰竭
」併發症之過失情事，但即使予以檢查發現，並予適當之處置，仍難免死亡結果之發
生，二者間並無相當之因果關係。形式上，其雖未針對上訴意旨(一)所指予以論述，但
實質上亦與已加說明、指駁無異，所為論斷，與卷內資料亦無不符。至行政院衛生署
八十二年四月十九日衛署醫字第八二一○五○四號函雖又稱：「至於是否能避免因心
肺循環衰竭致死，則視個案而定」云云，但此乃指個案，並非一般情形，茲上訴意旨
對被告之如予周昭瑞如何之處置，即必可避免因急性心肺循環衰竭致死，既未依據卷
內資料為具體之指摘，徒執個案之特殊情形，據以指摘原判決違法，自非適法之第三
審上訴理由，其上訴違背法律上之程式，應予駁回。
據上論結，應依刑事訴訟法第三百九十五條前段，判決如主文。
中      華      民      國    八十九    年       八     月     三十一   日
                              最高法院刑事第二庭
                                  審判長法官  莊  來  成
                                        法官  呂  潮  澤
                                        法官  謝  俊  雄
                                        法官  白  文  漳
                                        法官  蘇  振  堂
      右正本證明與原本無異
                                              書  記  官
中      華      民      國    八十九    年      九      月      四      日


司法院資訊處製作；財團法人民間司法改革基金會備份。
